【裁判字號】    91,訴,2507
【裁判日期】    920515
【裁判案由】    偽造文書
【裁判全文】
臺灣板橋地方法院刑事判決                        九十一年度訴字第二五七號
    公  訴  人  臺灣板橋地方法院檢察署檢察官
    被      告  丙○○○
                甲○○
右列被告因偽造文書案件，經檢察官提起公訴（九十一年度偵字第一四二九四號），
本院判決如左：
    主  文
丙○○○、甲○○均無罪。
    理  由
一、公訴意旨略以：被告甲○○於民國八十八年一月二十八日起任職於臺北縣泰山鄉
    明志國小（以下簡稱明志國小）代理教師，明知自己於七十三年八月至七十四年
    二月間，及七十九年九月至八十年二月間，並未在「臺北市私立崇正幼稚園」（
    以下簡稱崇正幼稚園）擔任教師，為使明志國小及臺北縣政府教育局誤信其未脫
    離教學工作達十年，以取得教師資格，於九十年八月一日，竟夥同崇正幼稚園負
    責人即被告丙○○○共同基於偽造文書之犯意聯絡，由被告丙○○○偽造被告甲○○於七十三年八月至七十四年二月間、及七十九年九月至八十年二月間之「臺
    北市私立崇正幼稚園服務證明書」二紙，並經被告甲○○持該二紙證明書赴明志
    國小，使明志國小承辦該業務之人誤信被告甲○○於該段時間內確實任教於崇正
    幼稚園，並發函予臺北縣政府教育局，足以生損害於該國小及臺北縣政府教育局
    對業務管理之正確性。案經臺北縣政府函請臺北縣政府警察局新莊分局報告臺灣
    板橋地方法院檢察署檢察官偵查起訴。因認被告二人共同涉犯刑法第二百十六條
    、第二百十二條之行使偽造特種文書罪嫌。
二、按犯罪事實應依證據認定之，無證據不得推定其犯罪事實；又不能證明被告犯罪
    者，應諭知無罪之判決；刑事訴訟法第一百五十四條、第三百零一條第一項分別
    定有明文。又犯罪事實之認定，應憑真實之證據，倘證據是否真實尚欠明確，自
    難以擬制推測之方法，為其判斷之基礎；而認定犯罪事實之證據係指足以認定被
    告確有犯罪行為之積極證據而言，該項證據自須適合於被告犯罪事實之認定，始
    得採為斷罪資料，最高法院五十三年著有臺上字第六五六號、二十九年上字第三
    一０五號判例。且刑事訴訟上證明之資料，無論其為直接或間接證據，均須達於
    通常一般之人均不致有所懷疑，而得確信其為真實之程度，始得據為有罪之認定
    ，若其關於被告是否犯罪之證明未能達此程度，而有合理懷疑之存在，致使無從
    形成有罪之確信，根據「罪證有疑，利於被告」之證據法則，即不得遽為不利被
    告之認定，亦有最高法院七十六年度臺上字第四九八六號判例可稽。其以情況證
    據（即間接證據）斷罪時，尤須基於該證據在直接關係上所可證明之他項情況事
    實，本乎推理作用足以確證被告有罪，方為合法，不得徒憑主觀上之推想，將一
    般經驗上有利被告之其他合理情況逕予排除，此觀諸最高法院三十二年上字第六
    十七號判例意旨亦甚彰明。
三、公訴意旨認被告共同涉犯前開刑法第二百十六條、第二百十二條之行使偽造特種
    文書罪嫌，無非以「訊據被告甲○○及丙○○○堅決否認有何犯行，被告甲○○
    辯稱：伊於七十三、七十四、七十九、八十年間確實有在崇正幼稚園上班，伊是
    臨時性的代課老師，薪水是收取車馬費，每小時新臺幣（下同）幾百元等語。被
    告丙○○○則辯稱：崇正幼稚園臺北市內湖校區於七十六年停辦，但後來為了安
    置小朋友，所以遷址至臺北市○○路繼續經營，但不需要老師。甲○○有在幼稚
    園上班，但不是老師，只有看顧小孩。當時係證人乙○○打電話給伊，說甲○○
    要找工作需要服務證明，伊當時身體不好，就把幼稚園的印鑑章交給乙○○，第
    二天才把印章交還給伊，伊並無偽造文書云云。惟查：右揭事實，業據證人乙○○於本署結證稱：甲○○是兼職性質，但只做了一、二個月就離開，之後就沒有
    在幼稚園上班。九十年間丙○○○也知道甲○○要服務證明書找工作，先由甲○○將證明書寫好給丙○○○看過後，再由丙○○○親自蓋章等語。此有偵訊筆錄
    在卷足憑。再查，崇正幼稚園於七十三年間第一學期呈報教育局之教職員一覽表
    中，並無甲○○教師，且該園於七十六年五月業已停辦，甲○○之服務年資未予
    核備，此有臺北市政府教育局函附卷可佐。況被告甲○○雖堅稱有從事教職工作
    ，然卻無法提供相關之薪資及在職證明，是被告等所辯，顯係飾卸之詞，不足採
    信。此外，復有服務證明書二紙、臺北縣政府函、臺北縣泰山鄉明志國小函、教
    育局函等影本附卷足稽，本件事證明確，被告二人犯行堪予認定。」等情，為主
    要依據。
四、訊據被告甲○○固坦承曾於右開時地，與被告丙○○○共同製作被告甲○○自七
    十三年八月一日至七十四年二月六日，及自七十九年九月六日至八十年二月三日
    ，在「臺北市私立崇正幼稚園」擔任教師之服務證明書二紙，並提出於臺北縣泰
    山鄉明志國小行使，以取得教師資格等情；被告丙○○○固坦承上開「臺北市私
    立崇正幼稚園」之服務證明書二紙之大、小章是彼所有等情，惟均堅詞否認有何
    共同涉犯前開刑法第二百十六條、第二百十二條之行使偽造特種文書罪嫌，被告
    甲○○辯稱：「我確實有在服務證明書所載之時間於崇正幼稚園或崇正托兒所任
    職。七十三年八月至七十四年二月間我是在（臺北市）內湖區○○街一六○巷六
    十三號的崇正幼稚園任職，七十九年九月到八十年二月間我是在臺北市○○路七
    十五巷（九十七弄）二十八號的崇正幼稚園任職，上開二所的名稱都是崇正幼稚
    園。」等語；被告丙○○○辯稱：「我是於六十九年間在（臺北市）內湖區○○
    路（號碼我忘記了）設立崇正幼稚園，七十三年我向教育局申請停辦，七十四年
    六、七月小朋友畢業後就沒有招生了。但從六十九年（月份忘記了）開始我在臺
    北市○○路七十五巷（九十七弄）二十八號設立崇正托兒所，在七十四、五年左
    右正式結束該托兒所。除此之外，我沒設立其他托兒所或幼稚園。七十三年八月
    至七十四年二月被告甲○○有在上開崇正托兒所任職，她是臨時老師有課就走，
    她沒有教書，只是帶小孩，一星期來二、三次，每次大約二或五百元，總共來了
    不到十次，她沒有在崇正幼稚園任職，只有在崇正托兒所任職。幼稚園與托兒所
    都是我辦的，我是負責人，但二者的地址不同，且二者的性質不同，前者是有教
    小朋友，後者只是托嬰性質。而七十九年九月至八十年二月間，她都沒有在上開
    幼稚園或托兒所任職。又前開二紙服務證明書上的大小章是我的，但不是我蓋的
    ，上開文字也不是我寫的。是乙○○於九十年七、八月（那時我是從振興醫院住
    院完後十幾天），約我到國軍英雄館（臺北市總統府附近）的咖啡廳，我到時大
    約上午十一時許，我看到乙○○與甲○○在場，劉（太平）拜託我說甲○○是他
    的結拜姊妹，因為要任職所以要服務證明，他們有提醒我甲○○曾經在幼稚園任
    職，我有印象，我就立刻回去拿幼稚園的大小章，於當天下午三、四時許到上開
    地點，拿一個盒子過去，裡面有幼稚園、托兒所的大小章，當時乙○○說要寫文
    件的人還沒有來，因為我剛出院會痛，我把章交給他，我就先走了，我沒有看到
    上開文件。」等語。經查：
（一）證人乙○○到庭具結證稱：「（『提示偵卷第十二、十三頁』上開服務證明書
      是否你與被告所製作，請敘述詳情？）是甲○○先用手寫好草稿，然後於不詳
      時間（時間我忘記了），由我約被告丙○○○去國軍英雄館，之前她們就有說
      好要由被告丙○○○提供服務證明書之事，到了英雄館後，被告丙○○○有先
      看過手寫的草稿，沒有問題後，當天被告甲○○就拿去打字，就是上開偵卷第
      十二、十三頁的服務證明書。被告甲○○有再將打完字的服務證明書（就是偵
      卷第十二、十三頁）拿給被告丙○○○看，當時我有在場，且我有看到上情，
      且被告甲○○有另外拿兩份給被告丙○○○，因被告丙○○○要去醫院所以就
      將印章交給被告甲○○，由她來蓋。」、「（是否你介紹被告甲○○到被告丙○○○所創辦的幼稚園或托兒所任職？）有的，那是一、二十年之前的事了，
      但是她任職的時間太久了，我記不清楚了。」、「（『提示本院九十二年一月
      九日訊問筆錄』）被告丙○○○稱她當時在國軍英雄館沒有看到偵卷第十二、
      十三頁的服務證明書，因為有事所以先走了，把印章交給你？）她真的有看過
      服務證明書的內容，被告甲○○也有給她兩份，且她的印章也不是交給我的，
      是放在桌上，被告甲○○拿去蓋章，我沒有蓋。」等語（見本院九十二年一月
      二十三日訊問筆錄），核與被告甲○○供述之情節相符，足徵前開內容略以被
      告甲○○自七十三年八月一日至七十四年二月六日，及自七十九年九月六日至
      八十年二月三日，在「臺北市私立崇正幼稚園」擔任教師之服務證明書二紙（
      見偵查卷第十二、十三頁），確係被告甲○○與丙○○○所共同製作，應無庸
      置疑，被告丙○○○前開辯稱彼不知道服務證明書之內容，彼未製作該等文件
      云云，顯係歷經偵審程序心生畏懼之情而為之不實辯解，並不足取。
（二）再位於臺北市○○區○○街一六○巷六十三號的崇正幼稚園之立案日期為「七
      十年九月二十六日」，停辦日期為「七十六年五月三十日」，後因停辦逾期於
      「八十三年六月二十三日」註銷立案；而位於臺北市○○路七十五巷九十七弄
      二十八號的崇正托兒所，係於六十九年七月十九日經核准立案，並於「八十一
      年十二月二十八日」函准予停辦等情，業經本院向臺北市政府社會局與臺北市
      政府教育局函詢，據該等機關函覆明確，此有本院卷附前開二機關之函文可稽
      。而被告丙○○○自承彼係上開崇正幼稚園與崇正托兒所之負責人，惟辯稱略
      以：「我是於六十九年間在（臺北市）內湖區○○路（號碼我忘記了）設立崇
      正幼稚園，七十三年我向教育局申請停辦，七十四年六、七月小朋友畢業後就
      沒有招生了。但從六十九年（月份忘記了）開始我在臺北市○○路七十五巷二
      十八號設立崇正托兒所，在七十四、五年左右正式結束該托兒所。七十三年八
      月至七十四年二月被告甲○○有在上開崇正托兒所任職，她是臨時老師有課就
      走，她沒有教書，只是帶小孩，一星期來二、三次，每次大約二或五百元，總
      共來了不到十次．．．。而七十九年九月至八十年二月間，她都沒有在上開幼
      稚園或托兒所任職，因當時幼稚園或托兒所早已停辦．．．。」等語，足徵被
      告甲○○有自七十三年八月至七十四年二月任職「祟正托兒所」當臨時性的代
      課老師，應非子虛，然被告甲○○認為祟正幼稚園與祟正托兒所均是同一負責
      人，且性質均是教育或照顧小孩子，故被告極有可能將上開二所同名稱之幼稚
      園與托兒所混淆，而在被告丙○○○所散發之招生廣告中，亦將「祟正幼稚園
      」與「祟正托兒所」放在同一張廣告文宣中，此有上開招生廣告附卷可稽（見
      本院卷被告甲○○答辯狀所附之被證六），則被告二人在事隔甚久之後均認為
      被告甲○○七十三年八月至七十四年二月係任職「祟正幼稚園」，而將上情製
      成服務證明書（見偵查卷第十二頁），並無悖於常理之處。另被告甲○○確於
      七十九年九月至八十年二月間在「臺北市私立崇正幼稚園」任職代課老師，業
      據被告丙○○○於警訊供述明確（見偵查卷第七頁），核與證人乙○○於本院
      結證之情節相符（見本院九十二年一月二十三日訊問筆錄），況該幼稚園係因
      停辦逾期遲於「八十三年六月二十三日」始註銷立案如前，足徵被告甲○○辯
      稱彼於七十九年九月至八十年二月間尚有在「臺北市私立崇正幼稚園」任職臨
      時性的代課老師，並非無稽，則被告二人將上情製成服務證明書（見偵查卷第
      十三頁），亦無有何違法之處。
（三）公訴意旨認被告共同涉犯刑法第二百十六條、第二百十二條之行使偽造特種文
      書罪嫌，最主要之依據之一係「臺北市私立崇正幼稚園」從未將被告甲○○係
      上開幼稚園之教師一事，向臺北市政府教育局申報。然被告二人均稱被告甲○○並非正式之教師，只是幼稚園有需要時請被告甲○○來臨時代課，即被告甲○○僅是幼稚園或托兒所有需要時偶爾來上課，並依上課時數領車馬費而已等
      語，足徵被告甲○○既非正式之老師，只是類似「打工」性質之臨時老師，故
      衡情被告丙○○○應係認為被告甲○○並非正式職員，始未向主管機關申報被
      告甲○○係該幼稚園之教師，然尚難因此即遽為不利於被告之認定。
（四）被告甲○○主觀上認為彼自七十三年八月一日至七十四年二月六日，及自七十
      九年九月六日至八十年二月三日，曾在臺北市私立祟正幼稚園任職，從上開跡
      證應係被告甲○○確有於上開時間在該祟正幼稚園或托兒所代課、「打工」或
      擔任臨時性的代課老師，則被告甲○○依此與被告丙○○○製作被告甲○○自
      七十三年八月一日至七十四年二月六日，及自七十九年九月六日至八十年二月
      三日，在「臺北市私立崇正幼稚園」擔任教師之服務證明書二紙，並提出於臺
      北縣泰山鄉明志國小行使，以取得教師資格等情，並無何觸犯刑法第二百十六
      條、第二百十二條之行使偽造特種文書罪嫌，堪以認定。
五、綜上諸情參互以析，尚乏明確之積極證據足證被告共同涉犯刑法第二百十六條、
    第二百十二條之行使偽造特種文書罪嫌。此外，復查無其他積極證據足認被告有
    何上開犯行，揆諸前開規定及判例意旨，自應為無罪之諭知，以昭審適。
據上論斷，應依刑事訴訟法第三百零一條第一項，判決如主文。
本案經檢察官吳宗光到庭執行職務。
中      華      民      國      九十二      年      五    月  十五      日
                            臺灣板橋地方法院刑事第四庭
                                法  官  許必奇
右正本證明與原本無異。
如不服本判決，應於判決送達後十日內，向本院提出上訴狀。
                                書記官  金和國
中      華      民      國      九十二      年      五    月  二十      日


司法院資訊處製作；財團法人民間司法改革基金會備份。
